臺灣臺東地方法院民事判決　八十八年度國字第六號
　　原　　　告　　丙○○林忠.
　　兼右一人
　　訴訟代理人　　庚○○林忠.
　　原　　　告　　己○○林忠.
　　　　　　　　　戊○○林忠.
　　訴訟代理人　　丁○○律師
　　被　　　告　　交通部公路局第三區工程處
　　法定代理人　　壬○○
　　訴訟代理人　　蘇建榮律師
　　複　代理人　　邱聰安律師
　　被　　　告　　啟益營造有限公司
　　法定代理人　　癸○○
　　訴訟代理人　　吳漢成律師
右當事人間請求損害賠償事件，本院於民國九十四年一月十二日言詞辯論終結，判決
如下：
    主      文
被告啟益營造有限公司應給付原告新臺幣參佰伍拾柒萬伍仟壹佰拾捌元及自民國八十
八年八月二十五日起至清償日止，按週年利率百分之五計算之利息。
原告其餘之訴駁回。
訴訟費用由被告啟益營造有限公司負擔五分之一，餘由原告連帶負擔。
本判決原告勝訴部分於原告以新臺幣壹佰貳拾萬元為被告啟益營造有限公司供擔保後
，得假執行。但被告啟益營造有限公司如以新臺幣參佰伍拾柒萬伍仟壹佰拾捌元為原
告預供擔保，得免為假執行。
原告其餘假執行之聲請駁回。
    事    實
甲、原告方面：
    一、聲明：求為判決，被告應連帶給付原告新臺幣（下同）二千一百萬元及起訴
        狀繕本送達最後被告之翌日起至清償日止，按年息百分之五計算之利息，並
        願供擔保，請准宣告假執行。
    二、陳述：
        （一）被告公路局第三區工程處為臺十一線公路之管理機關，對於公路之公
              共設施有設計維護及管理之責任。被告啟益營造有限公司（以下簡稱
              啟益公司）則為臺灣省第十一號公路（以下簡稱臺十一線）美山美佐
              呂橋拓寬工程之承造人，對於所營作之工作物有設計維護及管理之責
              任。
        （二）民國八十七年八月四日奧托颱風侵襲臺東，風雨並非鉅大，因被告對
              於臺十一線美山美佐呂橋拓寬工程設施之便道涵管設計過小，且為樹
              葉雜物阻塞，尤其便道係以土石堆積於排水河道之中，幾與正常橋樑
              同高，於溪水受阻之際，形同攔水壩，不僅未能排洪，反而在內蓄積
              溪水，被告未注意上開情事，以致溪水越堤而出淹沒原告所養殖之九
              孔池一公頃，損失二千一百萬元。原告前曾聲請國家賠償不獲置理。
              依國家賠償法第三條、民法第一百八十九條規定，被告交通部公路局
              第三區工程處對原告負有賠償之責；依民法一百八十四條、第一百九
              十一條規定，被告啟益公司對原告亦負有賠償之責。又本件之損害係
              因被告二者共同之疏失造成，自屬共同侵權行為，原告爰依上開法文
              規定，訴請判決如聲明。
        （三）１、被告所為標高之「數據」無意義：
        　　　　　「蝦池與九孔池」之地理位置，係被四方高地包圍，形成低漥之
        　　　　　地勢，從而溪水自橋旁溢流，注入此窪地之中，自屬必然。在此
        　　　　　窪地之中，高低不平，原告所有之九孔池地勢尤低於池岸達一米
                  半。故被告虛偽製作不實之「標高」，應屬不實。因在窪地之內
                  ，孰高孰低即無分辨之必要，且窪地之內高低不平，被告所取之
                  基準點，更失依據。而美佐呂溪橋並無橋柱，整個橋下之空間，
                  均可作為排水之用，被告卻僅用三個涵管取代，其餘則堆積土石
                  作為便道，被告將流量縮小至百分之一，安能謂無過失。
　　　　　　　２、被告辯稱本件係為天災，不可抗力，並引保險公司之鑑定為依據
　　　　　　　　　。但該公司之鑑定，係為免自己之理賠責任而為，所為鑑定有失
　　　　　　　　　公允。所謂不可抗力者，乃指即或加以防範，均無法免除災害之
                  發生者稱之。但本件顯非天災、不可抗力。因系爭便道距海約一
                  百公尺，其下游之河道不僅寬大，更且筆直，茍非便道之攔阻，
                  水流即行宣洩入海，又怎會有溢堤之情事？觀之當時水量，在便
                  道上游之河道，在便道之攔阻下並未潰堤。而在便道下游之河道
                  ，則因便道之攔阻水流溢堤，而使下游河道成無水之跡象，俱證
                  雨量之大小並非溢堤之因素，全係因便道橫阻水道有以致之。本
                  件正常之橋孔，並無橋墩，整個橋下均係水流之空間，乃被告卻
                  僅以三個水泥涵管意圖取代整個河道之排水，較之正常應有之流
                  量空間不及百分之一，如此安能以天災卸責。
              ３、被告又稱九孔池之淹水，係因天上下雨太大，無關溢堤之河水云
                  云，惟查：如係「單憑」九孔池上方之降雨，即足以淹水，何以
                  未見其他地方上空降雨而淹水？再者，茍係因自己上空之降雨，
                  應無污泥始符事理，何以池內全係污泥？此自管區警員辛○○及
                  沈政棟之證稱，即可證明。
    三、證據：提出臺東縣鎮公所函文、拒絕賠償理由書、現場簡圖、照片、橋樑立
        面圖、死亡證明書、繼承系統表、戶籍謄本、土地登記簿謄本等件為證，並
        聲請訊問證人吳嘉雄（更名前為乙○○）、甲○○、沈政棟、辛○○、潘平
        華，並聲請勘驗現場及調閱本院八十八年度國字第二號民事卷宗。
乙、被告交通部公路局第三區工程處方面：
  　一、聲明：求為判決，原告之訴及假執行之聲請均駁回，如受不利判決，請准供
    　　　　　擔保免為假執行。
  　二、陳述：
        （一）按公有公共設施因設置或管理有欠缺，致人民生命、身體或財產受損
              害者，國家應負損害賠償責任。此為國家賠償法第三條所明定。據此
              ，若公共設施非國家所設置或管理，自無請求賠償可言。
        （二）原告起訴主張發生事故之起因，乃施工便道涵管過小，且為雜物阻塞
              ，致溪水漫出，淹沒其九孔池受損云云。今即令有此種事實，惟施工
              便道之設置，依工程處與啟益營造有限公司間之合約，係依現地施工
              之便宜，僅包括規定「施工便宜構築及復原費一式」於項次二第三九
              內，並無設計圖（現有之附圖乃事後繪出），故該便道之設計（或設
              置）是否妥適，有無欠缺，與被告無涉。又該施工便道，既包括於該
              主體工程內，於承包公司尚未竣工驗收前，被告並無管理、維護之責
              。設若竣工後，則便道應恢復，亦無從管理之，如何以被告管理之欠
              缺。
        （三）本件原告所有九孔池之海拔高度，較諸位在南方施工便道之處為低。
              尤其由二者之間之養蝦池，北向九孔池視之，顯然九孔池高於養蝦池
              甚明。此亦可從九孔池本身之排水溝渠，亦流向南方可證。則本件施
              工便道水溢而出，自無漫向高處九孔池之理。九孔池與施工便道間之
              養蝦池近海邊處，有數個漫溢口，足見流水乃從此處流入海洋中，如
              何認定流水可流向北方較高之九孔池。事發時既為颱風期間，其當日
              雨量高達一百四十九公厘，中午十二時至十四時分別為二十六公厘、
              二十五公厘及二十九‧六公厘合計即高達八十公厘，已超出氣象局所
              定豪雨標準甚多。以現場地區，如此巨大之豪雨，導致淹水，根本非
              系爭溪流可得排放，與施工便道自無關係。況原告復自設有引水溝渠
              及蓄水槽，則其因本身排水不良導致漫出，顯較諸由南方低處流水溢
              流之可能性較大。
        （四）淹水通常夾帶泥沙，乃水流含泥沙而來，全區排水不良，其淹水區於
              水退之後，泥沙沉澱，乃物理上之必然。且原告指出九孔協會總幹事
              沈政棟證稱：「當天我請教原告兒子水流方向，業者告訴我水道土地
              廟流過來，九孔是鹽水養殖，泡到水就會死等語。」，其所為證言，
              乃傳聞原告之子陳述，不足為憑。而九孔既然泡到淡水就會死，以當
              時之雨量，豈非大量雨水直接下入九孔池內，即足以導致九孔死亡，
              又與淹水何干。
        （五）原告應證明有因果關係，若未能舉證之，自不得請求。
  　三、證據：提出降雨資料統計表、照片、臺灣鮑魚簡介、工程合約書等件為證。
丙：被告啟益營造有限公司方面：
  　一、聲明：求為判決，原告之訴及假執行之聲請均駁回，如受不利判決，請准供
    　　　　　擔保免為假執行。
  　二、陳述：
        （一）原告主張涵管設計口徑太小，惟涵管內徑一百三十五公分，應足以排
              水。而便道雖未經主管機關核准設置，但並不代表便道之設計有問題
              。況此次災害為不可抗力之豪雨造成，即使無便道，河道亦無法在當
              時有效排除洪水。因此原告之損害與便道之設置並無因果關係。
        （二）由被告所提的制高點圖可證明，原告九孔池是因雨水大量降在整面區
              域上，才導致淹水，並不是因河水從河道流向九孔池而淹水。
        （三）便道設計圖及施工，皆由被告負責，但從合約中便道設置及復原費僅
              十萬多元，可見被告公司並無法將便道設置成與橋樑同高，其高度只
              比涵管直徑高出部分，正確高度應與施工圖差不多，此才符合成本。
              也因此便道高度不會過高，亦不會影響河水排放。
  　三、證據：提出剪報資料、水平高層制高圖、中央氣象局成功地區降雨分布表及
        要點、照片等件為證，並聲請訊問證人陳煌治及鑑測土地高度。
    理      由
壹、程序方面：
    一、本件原告前曾向被告交通部公路局第三區工程處請求賠償，惟經被告交通部
        公路局第三區工程處於八十七年十二月八日拒絕賠償，有拒絕賠償理由書在
        卷可按（本審卷第一宗第七頁），是原告對該被告提起本件國家賠償訴訟，
        自為適法，合先說明。
    二、本件於八十八年七月二十六日由林忠森為原告起訴，嗣於九十三年六月三日
        林忠森死亡，此有死亡證明書一份在卷可按（本審卷第二宗第一一七頁）。
        後於九十三年七月十五日，林忠森繼承人丙○○、庚○○、己○○、戊○○
        乃聲明承受訴訟，依民事訴訟法第一百七十五條第一項規定，亦為適法，併
        此敘明。
    三、按起訴狀送達後，原告固不得將原訴變更或追加他訴。但不甚礙被告之防禦
        及訴訟之終結者，不在此限，民事訴訟法第二百五十五條第一項第七款，定
        有明文。經查：本件原告起訴係以國家賠法第三條、民法第一百九十一條為
        訴訟標的，分別主張被告交通部公路局第三區工程處、被告啟益公司應負損
        害賠償責任，併依民法第一百八十五條規定，主張被告二人就前開損害賠償
        ，應負連帶之責（本審卷第一宗第三頁倒數第一行以下）。嗣於九十年五月
        十一日，原告復就被告交通部公路局第三區工程處部分追加民法第一百八十
        九條為訴訟標的，就被告啟益公司追加民法一百八十四條為訴訟標的（本審
        卷第二宗第六六頁），則本件自原告前揭時日為訴之追加，至九十四年一月
        十二日最後言詞辯論期日止，歷時已逾三年，衡情自不甚礙被告之防禦及訴
        訟之終結至明。是原告前揭訴之追加，仍為適法。
乙、實體方面：
    一、本件原告起訴主張，被告公路局第三區工程處為臺十一線公路之管理機關，
        對於公路之公共設施有設計維護及管理之責任。被告啟益公司則為臺十一線
        美山美佐呂橋拓寬工程之承造人，對於所營作之工作物有設計維護及管理之
        責任。八十七年八月四日奧托颱風侵襲臺東，風雨並非鉅大，因被告對於臺
        十一線美山美佐呂橋拓寬工程設施之便道涵管設計過小，且為樹葉雜物阻塞
        ，於溪水受阻之際，形同攔水壩，在內蓄積溪水，被告未注意上開情事，以
        致溪水越堤而出，淹沒原告所養殖之九孔池約一公頃，損失二千一百萬元。
        原告前曾聲請國家賠償不獲置理。至於被告所為標高之「數據」，並無意義
        。「蝦池與九孔池」之地理位置，係被四方高地包圍，形成低漥之地勢，溪
        水自橋旁溢流，注入此窪地之中，自屬必然。在此窪地之中，高低不平，原
        告所有之九孔池地勢尤低於池岸達一米半。故被告虛偽製作不實之「標高」
        ，應屬不實。被告辯稱本件係為天災，不可抗力，並引保險公司之鑑定為依
        據。惟該公司之鑑定，係為免自己之理賠責任而為，所為鑑定有失公允。本
        件顯非天災，不可抗力。因系爭便道距海約一百公尺，其下游之河道寬大、
        筆直。茍非便道之攔阻，水流即行宣洩入海，應不致有溢堤情事，本件全係
        因便道橫阻水道致之。被告稱九孔池之淹水，係因下雨太大，無關溢堤。惟
        如係「單憑」九孔池上方之降雨，即足以淹水，何以未見其他地方上空降雨
        而淹水。再者，茍係因自己上空之降雨，應無污泥始符事理，何以池內全係
        污泥，是被告所辯，並不可採。為此，依國家賠償法第三條、民法第一百八
        十九條規定，被告交通部公路局第三區工程處對原告負有賠償之責；依民法
        一百八十四條、第一百九十一條規定，被告啟益公司對原告亦負有賠償之責
        。又本件之損害係因被告二者共同之疏失造成，自屬共同侵權行為，原告爰
        依上開法文規定，訴請判決如聲明。
    二、被告交通部公路局第三區工程處則以，原告主張發生事故之起因，乃施工便
        道涵管過小，且為雜物阻塞，致溪水漫出，淹沒其九孔池受損。即令有該事
        實，惟施工便道之設置，依伊與啟益公司間合約，係依現地施工之便宜，僅
        包括規定「施工便宜構築及復原費一式」於項次二第三九內，並無設計圖（
        現有之附圖乃事後繪出），故該便道之設計（或設置）是否妥適，有無欠缺
        ，與被告無涉。該施工便道，既包括於該主體工程內，於承包公司尚未竣工
        驗收前，被告並無管理、維護之責。原告所有九孔池之海拔高度，較諸位在
        南方施工便道之處為低，尤其由二者之間之養蝦池，北向九孔池視之，顯然
        九孔池高於養蝦池甚明，此亦可從九孔池本身之排水溝渠，亦流向南方可證
        。則本件施工便道水溢而出，自無漫向高處九孔池之理。九孔池與施工便道
        間之養蝦池近海邊處，有數個漫溢口，足見流水乃從此處流入海洋中，如何
        認定流水可流向北方較高之九孔池。事發時既為颱風期間，其當日雨量高達
        一百四十九公厘，中午十二時至十四時分別為二十六公厘、二十五公厘及二
        十九‧六公厘合計即高達八十公厘，已超出氣象局所定豪雨標準甚多。以現
        場地區，如此巨大之豪雨，導致淹水，根本非系爭溪流可得排放，與施工便
        道自無關係。況原告復自設有引水溝渠及蓄水槽，則其因本身排水不良導致
        漫出，顯較諸由南方低處流水溢流之可能性較大。再者，淹水通常夾帶泥沙
        ，乃水流含泥沙而來，全區排水不良，其淹水區於水退之後，泥沙沉澱，乃
        物理上之必然。有關證人沈政棟證稱：「當天我請教原告兒子水流方向，業
        者告訴我水道土地廟流過來，九孔是鹽水養殖，泡到水就會死。」等語，乃
        傳聞原告之子之陳述，不足為憑。而九孔既然泡到淡水就會死，以當時之雨
        量，豈非大量雨水直接下入九孔池內，即足以導致九孔死亡，又與淹水何干
        。本件原告應證明有因果關係，若未能舉證之，自不得請求等語，資為辯解
        。被告啟益公司則以，原告主張涵管設計口徑太小，惟涵管內徑一百三十五
        公分，應足以排水。而便道雖未經主管機關核准設置，但並不代表便道之設
        計有問題。況此次災害為不可抗力之豪雨造成，即使無便道，河道亦無法在
        當時有效排除洪水。因此原告之損害與便道之設置並無因果關係。由被告所
        提的制高點圖，可證明原告九孔池是因雨水大量降在整面區域上，才導致淹
        水，並不是因河水從河道流向九孔池而淹水。便道設計圖及施工，皆由被告
        負責，但從合約中便道設置及復原費僅十萬多元，可見伊並無法將便道設置
        成與橋樑同高，其高度只比涵管直徑高出部分，正確高度應與施工圖差不多
        ，此才符合成本。也因此便道高度不會過高，亦不會影響河水排放等語，資
        為辯解。
    三、本件被告公路局第三區工程處為臺十一線公路之管理機關，被告啟益公司則
        為「臺十一線一０七公里至一一一公里路基路面拓寬改善工程主體工程」（
        以下簡稱臺十一線美山美佐呂橋拓寬工程）之承造人，被告交通部公路局第
        三區工程處係定作人。再者，被告啟益公司因前揭拓寬工程，乃在美佐呂橋
        東側設置便道，以利施工期間供民眾通行。至於在該便道下，被告啟益公司
        則設置三根涵管，以溪水流通。嗣於八十七年八月四日奧托颱風曾侵襲臺東
        ，而美佐呂橋東側便道下方所設置之涵管，有阻塞現象，為此，被告啟益公
        司曾於當日僱工駕駛挖土機前往該處施工排除阻塞情形。斯時原告被繼承人
        林忠森則在如附圖所示九孔養殖池內養殖九孔等情，有工程合約書附卷可稽
        ，並據本院到場勘驗屬實，製有勘驗筆錄在卷足憑（本審卷第二宗第一六二
        頁以下），復為兩造所不爭（本審卷第二宗第一四二頁），自堪信為真實。
        則依兩造前揭爭執要旨，本件所應究者，厥為：（一）八十七年八月四日奧
        托颱風來襲，被告啟益公司所設置之前揭便道下方之涵管，其阻塞現象，是
        否發生溢流至林忠森上開所養殖之九孔池？（二）林忠森所養殖九孔池內之
        九孔是否因此而死亡？是否與前揭便道、涵管設置有其相當因果關係？（三
        ）林忠森因該九孔死亡所造成之損害為若干？（四）被告啟益公司是否應負
        賠償之責？（五）被告交通部公路局第三區工程處依國家賠償第三條及民法
        第一百八十九條規定，是否應負損害賠償之責？等情為斷。
    四、（一）１、前揭美佐呂橋係位在臺十一線公路上，八十七年八月四日，該處
                  之東側，被告啟益公司則在溪道內填積土方，設有便道，並在便
                  道下埋設三根涵管，以利溪水排通。再者，便道北方設有一座土
                  地公廟，土地公廟東側及東北側有訴外人甲○○開設之蝦池，蝦
                  池北方則有林忠森所養殖之九孔池。該等養殖池東側則為太平洋
                  ，其等相關位置，業據本院到場勘驗屬實，製有勘驗筆錄在卷可
                  按（本審卷第二宗第一六二頁倒數第四行以下、第一六三頁倒數
                  第五行以下），並有照片附卷足參（見本院八十八年度國字第二
                  號卷宗第之二十六頁至第三十頁），復有現場簡圖（本審卷第一
                  宗第五十頁、第二宗一六七頁）在卷可佐，自堪信為實。
              ２、原告主張，八十七年八月四日，因奧托颱風來襲，確實造成美佐
                  呂橋下溪水溢流，並溢流往蝦池及九孔池方向等情，業據證人吳
                  嘉雄（更名前為乙○○）結證：「當時我用怪手清除涵管內的雜
                  物及靠海的海堤上挖了三個洞，海堤上原本的函管未阻塞。我到
                  場時，水已由河道的北面河堤溢出，往蝦池及九孔池方向漫溢，
                  我看到的情形，是河道的水都流向蝦池及九孔池。」（本審卷第
                  一宗第六十八頁）、「八十七年八月四日當日我是受僱於被告啟
                  益公司，其工地主任陳煌治命我清除涵管之阻塞物，事發前後情
                  形我均知悉。事發前之便道即如鈞院八十八年度國字第二號第二
                  十六頁照片所示之便道。該便道係美佐呂橋施工前所增設的，其
                  原本無土方，係為建築該便道，始填該土方成為便道。當時我到
                  現場時，水位已淹沒該便道，但尚未逾越前開卷宗第二十七頁照
                  片鋼筋內側之施作美佐呂橋橋面（水位在橋面下方）：：，而便
                  道下方埋設有三涵管，以利溪水排通。至於便道往東係呈斜坡狀
                  下滑。當時我到現場時，水分成二個方向。一部份流往土地公廟
                  ，一部份往該下坡排下。」、「（問：當時水流往那個方向較大
                  ？）往土地公廟之方向較大。」（本審卷第二宗第一六二頁背面
                  ）等語在卷，此核與證人即蝦池所有人甲○○結證：「（問：當
                  時水流方向？）淹水時，在三十分鐘內，就淹沒蝦池，水又從蝦
                  池流往九孔池，：：。」（本審卷第一宗第六十八頁倒數第四行
                  以下）等語相符。參諸證人吳嘉雄前揭證詞，不唯與事發前後所
                  拍攝的照片相符（見本院八十八年度國字第二號卷宗第之二十六
                  頁至第三十頁），復揆之證人吳嘉雄當日係受僱被告啟益公司，
                  已據其證述在卷，復為被告所不爭執，是若無該等情事，證人吳
                  嘉雄斷無甘冒偽證之刑事處罰，故為虛偽證詞之理，是其上開證
                  詞，自堪採信。依上述說明，堪信原告前開主張，自屬真實，應
                  可採信。
              ３、原告主張，於八十七年八月四日事發當時，前揭溢流之溪水，確
                  實淹入林忠森所養殖之上開九孔池內之事實：
                  (1)業據證人即斯時管區員警辛○○結證：「當時省道上面積水不
                    能過去，便道上也都是水，：：我有到便道的現場去看，：：
                    ，水退之後，我到九孔池的地方，看見原告的房子裡面都是污
                    泥，九孔池周圍也是污泥，九孔池的牆壁上也是污泥，九孔池
                    裡面的水已經滿了，水很污濁，一般九孔池的水，都是抽海水
                    的，不會放到滿，九孔池裡面的上面是用黑網子遮著，雨水會
                    下到九孔池裡面去。當日的流水也漫過九孔池裡面去，但是九
                    孔池的水是污濁的，我的判斷因為是污泥的關係，因為九孔池
                    旁邊是蝦池，流水漫延到蝦池，蝦池當中有污泥，後來水漫過
                    九孔池，所以會把污泥帶到九孔池。當天九孔池水洩了之後，
                    我在現場，原告九孔池原有瓦片，但是當天我所看見的情形是
                    九孔池上面都是污泥覆蓋，看不到瓦片。」（本審卷第二宗第
                    三十至三十一頁）等語在卷，而就上開溢流之溪水淹入九孔池
                    ，造成污泥侵入池等情，核與證人沈政棟結證：「：：當天水
                    是往土地公廟、蝦池及九孔池的方向流過去。第二天我到九孔
                    池，九孔池內的水漸漸退去，污泥有三十公分厚，九孔池外面
                    都有污泥，九孔池外的池牆壁上都有污泥的痕跡。」、「（問
                    ：池子內的污泥是從何處而來？）從流水所帶來的，因為如果
                    下雨的話，不會帶來污泥，本件是因為流水，漫過九孔池子後
                    ，所帶來的污泥。」、「當時我確實有在九孔池看見當時情形
                    ，水流的情形也是我親眼看見的，並不是臆測之詞。」（本審
                    卷第二宗第三十三頁第十三行至三十四頁倒數第二行）等語相
                    符。揆之證人辛○○斯時為當地管區員警，且在該地已服務六
                    年，此據其證述在卷（見本院八十八年度國字第二號卷宗第七
                    十九頁第六、七行），再徵之證人辛○○、沈政棟事發時均曾
                    在場，渠等證述情節，復無不合處，是證人辛○○、沈政棟上
                    開證詞，自堪採信。此外，復有相關照片附卷可資佐證（見本
                    院八十八年度國字第二號卷宗第二十六頁至第三十頁、本審卷
                    第一宗第一二二至一二三頁），已足認原告此部分主張，自屬
                    有據，已無疑義。
                  (2)被告雖曾提出高度圖（見本院八十八年度國字第二號卷宗第一
                    ０五頁）以資為辯駁之證據，並以該圖之繪製人陳煌治為證據
                    方法。惟查：證人陳煌治繪製該圖時，仍為被告啟益公司公司
                    職員，係受被告交通部公路局第三區工程處東濱工務所主任曾
                    盛宗囑託而繪製等情，此據其證述在卷（本審卷第二宗第一八
                    七頁至一八八頁）。是證人陳煌治斯時所繪製之高度圖，是否
                    有偏頗之虞，已足疑義。再者，證人陳煌治並未持有土地高度
                    測量相關證照，其本人亦未持有土木技師、大地工程技師、建
                    築師之證照等情，亦據其證述明確（本審卷第二宗第一九二頁
                    ），是證人陳煌治是否有能力繪製精確之土地高度圖，亦足存
                    疑。其次，證人陳煌治所繪製之前揭高度圖，並未按照地籍圖
                    謄本以比例套繪，僅係現場簡圖而已等情，亦據其證述在卷，
                    則該高度圖連最基本之土地比例，竟疏略未予注意，再揆之前
                    揭說明，被告執此為其有利之辯解，已屬乏據甚明。被告啟益
                    公司有關基此高度圖，聲請再行訊問證人陳煌治（本審卷第二
                    宗第一九二頁第十、十一行），自無必要，附此說明。又被告
                    啟益公司雖曾聲請本院囑託他單位繪製高度。惟查：八十七年
                    八月四日事發後，臺灣地區曾於八十八年間發生九二一、一０
                    二三大地震，對於臺灣地區地形、地貌均有相當之影響，此為
                    公眾所週知之事實，是被告啟益公司至九十三年為上開之聲請
                    ，要難還原事發當時之地形高度至明。況此部分本院所認定之
                    前揭事實，既屬明確，是被告啟益公司此部分之聲請，自無必
                    要。至於美佐呂橋至太平洋之距離，雖小於至上開九孔池之距
                    離，並有其他小溝渠可通往太平洋，此據本院到場勘驗屬實，
                    並繪有簡圖（本審卷第二宗第一六七頁）、囑託成功地政事務
                    所人員繪製複丈成果圖附卷可稽。惟於八十七年八月四日事發
                    當時，前揭溢流之溪水，確實有淹入林忠森所養殖之上開九孔
                    池內，已如前述，是上開有關距離等事項，核與前揭本院所認
                    定之事實，尚無必然關係，併此指明。
              ４、綜上所述，八十七年八月四日奧托颱風來襲，被告啟益公司所設
                  置之前揭便道下方之涵管，其阻塞現象，確係發生溢流至林忠森
                  上開所養殖九孔池之事實，核屬明確灼然。
        （二）１、按九孔係屬狹鹽性水生動物，海水鹽度於千分之二十以下即造成
                  大量死。九孔池若於瞬間有大量淡水混入，鹽度驟至千分之二十
                  以下會發生大量死亡現象。健康九孔若遭水中污泥瞬間覆間覆蓋
                  尚可移動至水流衝激處除去之，若經污泥覆蓋無法移動者則會死
                  亡等情，業據本院向行政院農業委員會水產試驗所查明屬實，有
                  該所函文在卷可按（本審卷第二宗第一０二之一頁）。本件林忠
                  森所養殖之九孔池既經前揭溢流之溪水淹入，且九孔池上面都是
                  污泥覆蓋，污泥有三十公分厚等情，已見前述，並據證人辛○○
                  、沈政棟上開證述明確。由此可見，原告主張林忠森所養殖之九
                  孔均已死亡，自非無據，堪可採信。
              ２、前揭美佐呂橋東側，被告啟益公司在溪道內填積土方，設有便道
                  ，並在便道下埋設三根涵管，以利溪水排通，有如上述。而該三
                  根涵管內徑（直徑）僅為一百三十七公分而已，此據本院到場勘
                  驗丈量屬實，製有勘驗筆錄在卷可按（本審卷第二宗第一六三頁
                  倒數第一行）。是被告啟益公司既將溪道填積土方，惟僅設置上
                  開三根小口徑之涵管，參諸現場所示之照片（見本院八十八年度
                  國字第二號卷宗第二十六頁至第三十頁），堪認其所為之設置，
                  即難以排除巨量溪水甚明。至於該等事實，復據證人辛○○結證
                  ：「：：因為颱風天山上的樹木被沖下來，阻塞在便道的涵管處
                  及便道上面，所以水就沒有正常的從涵管疏通，以致水會漫延到
                  道路上面，以及越過便道上面流向土地公廟及蝦池方向，當天有
                  怪手將阻塞於便道的樹木挖起：：，以及將阻塞於涵管的樹木挖
                  起來，：：，挖起來之後，水就由涵管的方向流向河道，然後漫
                  延的在便道上面的水慢慢消退，：：。」（本審卷第二宗第三十
                  一頁第一行以下）等語。證人辛○○既為管區員警，且事發時在
                  場，均如上述，是其證詞，衡情應無偏頗之理，堪可採信。則依
                  證人辛○○上開證詞，可見造成溪水溢流漫延者，厥因被告啟益
                  公司設置上開便道，且僅設置三根小口徑之涵管所致，核屬明確
                  。再者，前揭溢流之溪水，乃係造成林忠森養殖九孔死亡之原因
                  ，有如前述。是依上說明，被告啟益公司設置便道，且僅設置三
                  根小口徑之涵管，係導致林忠森所養殖九孔死亡結果之原因，自
                  無疑義，渠等二者間，自有相當因果關係至明。被告被告啟益公
                  司抗辯無因果關係存在，係因天災所致之不可抗力等語，核非有
                  據，並不可採。
        （三）林忠森於八十七年八月四日所養殖九孔之面積計為六０二三點一一平
              方公尺等情，此據本院囑託成功地政事務所人員繪製複丈成果圖在卷
              可稽（即如附圖），復據證人潘平華結證屬實（本審卷第二宗第一九
              六頁），自堪信為真實。再者，有關八十七年間每公頃之九孔收益為
              若干，行政院農業委員會漁業署並無相關資料。至於八十九年、九十
              年及九十一年臺灣地區養殖九孔每公頃（即一萬平方公尺）收益分別
              為一千零七萬八千元、三百零一萬五千元、四百七十一萬四千元等情
              ，有該署函文在卷可查（本審卷第二宗第一八０頁）。雖原告並未提
              出確切之證據以資佐證，所損失之九孔數量及其價額，惟其嗣主張願
              以前開三年份之平均損益計算損害等語（本審卷第二宗第一九九頁）
              ，本院亦認原告該主張，尚屬適當，自可採信。則依前揭計算標準，
              每公頃九孔之平收益為五百九十三萬五千六百六十七元（元以下四捨
              五入，一千零七萬八千元加三百零一萬五千元加四百七十一萬四千元
              總合為一千七百八十萬七千元再除以三）。再以林忠森所養殖九孔面
              積為０點六０二三一一公頃（即六０二三點一一平方公尺）計算其所
              受之損害計為三百五十七萬五千一百十八元（元以下四捨五入，五百
              九十三萬五千六百六十七元乘以０點六０二三一一）。
        （四）按土地上之建築物或其他工作物所致他人權利之損害，由工作物之所
              有人負賠償責任，民法第一百九十一條第一項定有明文。本件前揭便
              道及涵管等工作物，既為被告啟益公司所設置，其自為該工作物之所
              有人。再者，被告啟益公司前揭工作物之設置，既造成林忠森之損害
              ，亦如前述，是原告基此法律關係，請求被告啟益公司賠償損害，自
              屬有據。而原告依該法律關係，請求被告啟益公司賠償損害，既屬有
              據，則其有關民法第一百八十四條法律關係之主張，即無再予審酌必
              要。從而本件原告本於前揭法律關係，請求被告啟益公司賠償三百五
              十七萬五千一百十八元，核屬有據，逾此之請求，尚嫌乏據。
        （五）１、按公有公共設施因設置或管理有欠缺，致人民生命、身體或財產
　　　　　　　　　受損害者，國家應負損害賠償責任，國家賠償法第三條第一項，
                  固定有明文。經查：本件造成林忠森所養殖九孔死亡之原因，乃
                  係前揭便道及涵管之設置，而事發時，該等工作物乃係被告啟益
                  公司所有，均已見前述。是該等工作物自非被告交通部公路局第
                  三區工程所有自明，核與上開法文所規定「公有」之要件，自屬
                  有間，故原告依前揭法文，請求被告交通部公路局第三區工程處
                  賠償損害，尚非有據至明。
              ２、復按承攬人因執行承攬事項，不法侵害他人之權利者，定作人不
                  負損害賠償責任。但定作人於定作或指示有過失者，不在此限。
                  本件被告交通部公路局第三區工程處雖係美佐呂橋拓寬工程之定
                  作人，而被告啟益公司則為該工程之承攬人，固見前述。惟有關
                  非屬美佐呂橋之前揭便道是否屬於被告啟益公司定作之範圍，原
                  告並非舉證以實其說，是其依該法文對被告交通部公路局第三區
                  工程處請求賠償，已非有據。況原告迄今尚未提出積極證據，以
                  資證明被告交通部公路局第三區工程處於定作或指示有何過失之
                  事實，由此益見，原告此部分之請求，核非有據甚明。
    五、從而，原告以上開事實，依民法第一百九十一條第一項規定，於請求被告啟
        益公司給付三百五十七萬五千一百十八元及起訴狀繕本送達最後被告之翌日
        （即八十八年八月二十五日）起至清償日止，按年息百分之五計算之利息之
        範圍內，依上開說明，核屬有據，為有理由，自應准許，逾此範圍之請求，
        則屬無據，為無理由，應予駁回。
    六、原告及被告啟益公司分別陳明願供擔保，聲請宣告假執行或免為假執行，經
        核原告勝訴部分，合於法律規定，爰分別酌定相當之擔保金額宣告之；至於
        原告其餘假執行之聲請，因訴之駁回而失所依據，不予准許。
    七、因本案事證已臻明確，兩造其餘主張陳述及所提之證據，均毋庸再予審酌，
        附此敘明。
參、據上論結：原告之訴為一部有理由，一部無理由，並依民事訴訟法第七十九條、
    第八十五條第一項但書、第八十五條第二項、第三百九十條第二項、第三百九十
    二條，判決如主文。
中　　　華　　　民　　　國　　九十四　　年　　　一　　　月　　二十七　　日
                                        臺灣臺東地方法院民事庭
~B法　　　官　王漢章
右為正本係照原本作成。
如對本判決上訴須於判決送達後廿日內向本院提出上訴狀（需附繕本）。
「切勿逕送上級法院」。
中　　　華　　　民　　　國　　九十四　　年　　　一　　　月　　二十七　　日
~B法院書記官　王希文
